ACORDAO-COMPLETO-2543598

ACÓRDÃO 3328/2023 ATA 13/2023 - SEGUNDA CÂMARA

VISTOS, relatados e discutidos estes autos referentes à Tomada de Contas Especial instaurada pelo Comando do Exército, com o fim de apurar o indício de dano ao erário decorrente de irregularidades detectadas em três pregões eletrônicos conduzidos pelo Laboratório Químico e Farmacêutico do Exército (LQFEx) ,
ACORDAM os Ministros do Tribunal de Contas da União, reunidos em sessão da 2ª Câmara, ante as razões expostas pelo Relator, em:
9.1. excluir da presente relação processual o Sr. Joi Luiz de Jesus, bem como as empresas Fortea Representação, Importação e Exportação Ltda. e Soleri do Brasil Ltda.; 
9.2. com fundamento nos arts. 1º, inciso I, 16, inciso III, alínea "b", 19, parágrafo único, e 23, inciso III, da Lei 8.443/1992, julgar irregulares as contas dos Srs. Sandro Roberto Martins Ferreira e Onelsy Luiz Diaz Pagliarini e da Sra. Maria Alice Simões dos Santos, aplicando-lhes, individualmente, a multa prevista no art. 58, inciso I, da Lei 8.443/1992, no valor de R$ 10.000,00 (dez mil reais) , fixando-lhes o prazo de 15 (quinze) dias, a contar das notificações, para comprovarem, perante o Tribunal  (art. 214, inciso III, alínea "a", do Regimento Interno/TCU) , o recolhimento da dívida ao Tesouro Nacional, atualizada monetariamente desde a data deste Acórdão até a do efetivo recolhimentos, se for paga após o vencimento, na forma da legislação em vigor;
9.3. autorizar, caso requerido, nos termos do art. 26 da Lei 8.443/1992, o parcelamento da dívida a que se refere o subitem 9.2 acima, em até 36 (trinta e seis) parcelas mensais e sucessivas, sobre as quais incidirão os correspondentes acréscimos legais (multa: atualização monetária) , cientificando os responsáveis de que a falta de pagamento de qualquer parcela importará no vencimento antecipado do saldo devedor, sem prejuízo das demais medidas legais;
9.4. autorizar, desde logo, a cobrança judicial da dívida a que se refere este Acórdão, caso não atendidas as notificações, nos termos do art. 28, inciso II, da Lei 8.443/1992; 
9.5. nos termos dos arts. 2º, inciso II, e 9º, inciso I, da Resolução/TCU 315/2020, dar ciência ao Comando do Exército, por intermédio do Centro de Controle Interno do Exército, para que sejam adotadas medidas internas com vistas à prevenção de outras ocorrências semelhantes, de que foi detectada, nos presentes autos, a seguinte irregularidade: realização, sem a justificativa prévia e sem as devidas garantias, de pagamento antecipado, em desacordo com o art. 62 da Lei 4.320/1964; e
9.6. arquivar os presentes autos, com fulcro no art. 169, incisos III e V, do Regimento Interno/TCU.

Tomada de Contas Especial instaurada pelo Comando do Exército, em razão de irregularidades administrativas verificadas em pregões realizados pelo Laboratório Químico e Farmacêutico do Exército (LQFEx).

Segunda Câmara

Laboratório Químico Farmacêutico do Exército (LQFEx).

3. Responsáveis:  Fortea Representação, Importação e Exportação Ltda. (22.318.677/0001-05); Joi Luiz de Jesus (XXX.994.106-XX); Maria Alice Simões dos Santos (XXX.772.097-XX); Onelsy Luiz Diaz Pagliarini (XXX.797.027-XX); Sandro Roberto Martins Ferreira (XXX.431.037-XX) e Soleri do Brasil Ltda. (05.271.198/0001-61).

13.1. Ministros presentes: Augusto Nardes (na Presidência), Aroldo Cedraz e Vital do Rêgo.
13.2. Ministro-Substituto convocado: Marcos Bemquerer Costa (Relator).

MARCOS BEMQUERER

Trata-se da Tomada de Contas Especial instaurada pelo Comando do Exército (peça 1 p. 53-54; peça 2, p. 1) , com o fim de apurar o indício de dano ao erário decorrente de irregularidades detectadas em três pregões eletrônicos conduzidos pelo Laboratório Químico e Farmacêutico do Exército (LQFEx) .
2.	Os certames questionados são os seguintes:
	a) Pregão Eletrônico 06/2015, adjudicado à empresa Fortea Representação Importação e Exportação Ltda., realizado para obtenção do registro de preços para eventual aquisição de ferramentais e acessórios de equipamentos instalados no parque fabril do LQFEx, com constatações de alteração em material carga;
	b) Pregão Eletrônico 05/2016, adjudicado à empresa Soleri do Brasil Ltda., cujo objeto era a aquisição de equipamentos, instrumentos e acessórios para os processos produtivos do LQFEx, com suspeitas de não recebimento de material; e
	c) Pregão Eletrônico 12/2016, adjudicado à empresa Soleri do Brasil Ltda.,  realizado com o intuito de se obter o registro de preços para futura aquisição de ferramentais de formação e selagem de equipamentos instalados no parque fabril do LQFEx, com indícios de que o material não tenha sido entregue.
3.	O relatório produzido pelo Centro de Controle Interno do Exército concluiu que (peça 12, p. 7) : 
"7. Considerando os fatos apurados pela Equipe de Tomada de Contas e os documentos inseridos no presente processo de Tomada de Contas Especial, este analista concorda parcialmente com a ETCE sobre a inexistência de dano ao Erário, por entender que, no momento atual, houve a entrega de todo o material contratado, porém existe um risco potencial de ocorrência de dano ao Erário, que poderá se configurar caso ocorra a obsolescência dos bens adquiridos decorrente da demora na conclusão da instalação dos equipamentos entregues, destinados à montagem do novo sistema de geração e distribuição de água purificada do LQFEx.
8. Faz-se mister o registro de que, no entendimento deste analista, a inversão do estágio da despesa, caracterizada pela liquidação fictícia e o pagamento das despesas decorrentes das contratações oriundas das Notas de Empenho nº 2016NE800824. 2016NE800852, 2016NE801007 e 2016NE801008, todas da UASG 160328, foi a motivação para a instauração da presente Tomada de Constas Especial e, pela materialidade dos valores pagos antecipadamente (R$ 5.644.292,50) , ainda que até o presente momento não tenha configurado dano ao Erário, deve ser considerada irregularidade grave, passível de representação junto ao Tribunal de Contas da União (TCU) , nos termos do parágrafo único do art. 3° da IN 71/2012-TCU."
4.	A Secretaria Federal de Controle Interno certificou a irregularidade das presentes contas (peça 12, p. 12) e a autoridade ministerial atestou haver tomado conhecimento dessa conclusão (peça 12, p. 14) .
5.	Neste Tribunal, o processo foi objeto de análise preliminar da então Secretaria de Controle Externo de Tomada de Contas Especial - SecexTCE (peças 19 a 21) , atual Unidade de Auditoria Especializada em Tomada de Contas Especial - AudTCE, que chegou à conclusão de que "em todos os três processos licitatórios examinados, houve atraso na entrega dos bens adquiridos e, apesar de ter havido liquidação indevida da despesa, previamente ao recebimento dos bens, descartou-se a hipótese de ocorrência de dano ao erário" e, diante dessas ponderações, propôs o arquivamento dos autos.
6.	O Ministério Público junto ao TCU, representado pelo Procurador Rodrigo Medeiros de Lima, divergiu do encaminhamento sugerido pela unidade técnica, opinando pela realização de audiência dos seguintes responsáveis elencados no documento final do CCIEx (peça 12, p. 7-9) : fiscal do contrato, almoxarife, fiscal administrativo e empresas contratadas. Ao final de seu parecer, ressaltou não ter constatado a responsabilização do ordenador de despesa (Sr. Joi Luiz de Jesus) , uma vez que não compete àquele agente conferir a entrega física dos bens adquiridos, e sim verificar a existência de ateste nos documentos fiscais a ensejar a remuneração do fornecedor. 
7. 	Por meio do despacho que constitui a peça 23 destes autos, acolhi a preliminar suscitada pelo Parquet especializado e restituí os presentes autos à unidade técnica, com vistas à realização das seguintes medidas, observadas as disposições legais e regulamentares pertinentes, em especial a Resolução/TCU 170/2004: 
	7.1.  audiência dos fiscais de contrato, almoxarifes e fiscais administrativos indicados no Relatório de Auditoria da Tomada de Contas Especial (Peça 12, p. 7/9) , a fim de que apresentassem, no prazo de 15 (quinze) dias, razões de justificativa para a prática das condutas a eles atribuídas por meio do aludido documento, atinentes às contratações decorrentes dos Pregões Eletrônicos 6/2015, 5/2016 e 12/2016, as quais teriam permitido a ocorrência das seguintes irregularidades: liquidação fictícia de despesa, sem o correspondente recebimento do objeto contratado, e também a inclusão, distribuição e baixa de material no patrimônio do Laboratório Químico Farmacêutico do Exército, sem que os mencionados bens tenham dado entrada no almoxarifado; e 
	7.2. oitiva das sociedades empresariais mencionadas no Relatório de Auditoria da Tomada de Contas Especial (Peça 12, p. 7/9) , para que se manifestassem, também no prazo de 15 (quinze) dias, sobre as questões tratadas nestes autos.
8.	Em atendimento a esse despacho, a unidade técnica remeteu os seguintes expedientes aos respectivos responsáveis:
a) a audiência de Maria Alice Simões dos Santos (Fiscal de Contrato) :
	Comunicação: Ofício 6721/2021- Secomp-4 (peça 29) 
Data da Expedição: 26/2/2021
Data da Ciência: 5/3/2021 (peça 58) 
Nome Recebedor: Gilson Carneiro
Observação: Ofício enviado para o endereço do responsável, conforme pesquisa na base de dados no sistema da Receita Federal, custodiada pelo TCU.
Fim do prazo para a defesa: 20/3/2021
	
b) audiência de Onelsy Luiz Diaz Paglianini (Fiscal Administrativo) :
	Comunicação: Ofício 18978/2021- Secomp-4 (peça 46) 
Data da Expedição: 10/5/2021
Data da Ciência: 29/5/2021 (peça 48) 
Nome Recebedor: Luis Gustavo Dantas
Observação: Ofício enviado para o endereço do responsável, conforme pesquisa na base de dados no sistema da Receita Federal, custodiada pelo TCU.
Fim do prazo para a defesa: 13/6/2021
	
c) audiência de Sandro Roberto Martins Ferreira (Almoxarife) :
	Comunicação: Ofício 6723/2021- Secomp-4 (peça 32) 
Data da Expedição: 26/2/2021
Data da Ciência: 4/3/2021 (peça 35) 
Nome Recebedor: Lúcio de Sousa
Observação: Ofício enviado para o endereço do responsável, conforme pesquisa na base de dados no sistema da Receita Federal, custodiada pelo TCU.
Fim do prazo para a defesa: 19/3/2021
	
d) oitiva da empresa contratada Fortea Representação, Importação e Exportação Ltda.:
	Comunicação: Ofício 6724/2021- Secomp-4 (peça 31) 
Data da Expedição: 26/2/2021
Data da Ciência: 23/6/2021 (peça 53) 
Nome Recebedor: Alejo Antônio
Observação: Ofício enviado para o endereço do responsável, conforme pesquisa na base de dados no sistema da Receita Federal, custodiada pelo TCU.
Fim do prazo para a defesa: 8/7/2021
	
e) oitiva da empresa contratada Soleri do Brasil Ltda.:
	Comunicação: Ofício 6725/2021- Secomp-4 (peça 30) 
Data da Expedição: 26/2/2021
Data da Ciência: 23/6/2021 (peça 54) 
Nome Recebedor: Eduardo de Albuquerque Lima Antunes
Observação: Ofício enviado para o endereço do responsável, conforme pesquisa na base de dados  no sistema da Receita Federal, custodiada pelo TCU.
Fim do prazo para a defesa: 8/7/2021
	
9.	Transcrevo, no essencial, com ajustes de forma, a instrução em que o Auditor Federal de Controle Externo da então SecexTCE analisou os elementos de defesa acostados a estes autos (peça 59) e que contou com a anuência do corpo diretivo daquela unidade técnica (peças 60 e 61) :
"EXAME TÉCNICO
Da defesa de Maria Alice Simões dos Santos (peça 41) 
Argumento 1 (peça 41, p. 3-5) 
15. Argumenta que não foi fiscal de contrato advindo dos processos licitatórios 005/2016, 06/2015 e 12/2016. Para fundamentar sua tese, ela apresenta a informação contida no DIEX n. 71- Div.Adm/LQFEX, datado de 29 de setembro de 2017 (peça 42) . Assim, requer sua exclusão do polo passivo desta TCE.
Análise do argumento 1
16. A defesa argumenta que não era fiscal dos contratos referentes às licitações objetos desta TCE, conforme informativo anexado em sua defesa à peça 42.
17. O informativo é datado de 29/9/2017, assinado pelo então Diretor do Laboratório Químico Farmacêutico do Exército, Cel José Eustáquio Santos Margotto. O documento, informa que a responsável foi fiscal do Contrato 02/2012, daquela OMS, junto à Empresa SEM S/A, referente à execução do Projeto de Nacionalização da Produção Verticalizada no País, do medicamento estratégico Micofenolato de Sódio 360mg e 180mg com vigência entre 5/11/2013 e 4/11/2018.
18. Assim, com supedâneo neste documento, além do fato de não haver qualquer documento que a aponte como fiscal desses contratos, acata-se o argumento da responsável, para elidi-la de qualquer responsabilidade, ante os contratos discutidos nesta TCE.  
Argumento 2 (peça 41, p. 5-8) 
19. Argumenta que sua participação nos eventos se deve às assinaturas no verso das Notas Fiscais N. 004, de 21/12/2016, e da Nota Fiscal N. 1270, de 22/12/2016. Fundamenta sua tese, argumentando que as assinou por obediência hierárquica e que por isso a exclusão da sua culpabilidade, no caso, decorre da inexigibilidade de conduta diversa. Assim, requer sua exclusão do polo passivo desta TCE.
Análise do argumento 2
20. Observa-se no verso das Notas Fiscais N. 004 - Fortea (peça 6, p. 8) e N. 1270 - Soleri (peça 7, p. 4) a assinatura de Maria Alice Simões dos Santos, como fiscal de contrato. Todavia, foi o responsável Sandro Roberto Martins Ferreira quem os assina como almoxarife, acusando o recebimento do material. Assim, como todas as outras notas fiscais, como a Nota Fiscal 1.251 - Soleri (peça 6, p 27, p. 29, p. 31, p. 33, p. 35, p. 37, p. 39) , a Nota Fiscal 1.254 - Soleri (peça 6, p. 49, p. 50 e 52) .
21. Desse modo, infere-se que assinatura de Maria Alice Simões dos Santos não era primordial, para que fossem pagas as referidas notas fiscais. Uma vez que não atestou o recebimento do material.
22. Assim, acata-se o seu argumento, para elidi-la da responsabilidade quanto ao pagamento antecipado de compras efetuadas nos contratos em questão.  
Da defesa de Onelsy Luiz Diaz Pagliarini (peça 50) 
Argumento 1
23. Argumenta que a grande maioria desse material licitado versa sobre a construção e mobília de uma fábrica de remédios no Laboratório do Exército para fazer frente a várias doenças, inclusive endêmicas como a Chicungunha. Segundo a defesa, os materiais são importados e transportados de navios do exterior, o que demanda tempo e dinheiro para o traslado. 
24. No presente caso, o processo de compra teria ocorrido de maneira legal. A natureza da NF emitida era nota fiscal de entrega futura, por tratar de material cotado em dólar e euro. Informa que, nesse caso, ocorre a inversão do estágio da despesa, pois a liquidação é de entrega futura, como descrito na própria nota fiscal. Segundo ele, ao liquidar a nota fiscal de entrega futura, o sistema tratou de movimentar as contas patrimoniais para viabilizar o pagamento.
25. Discorre, ainda, argumentando que o erário púbico não sofreu risco de prejuízo, afinal as garantias bancárias foram dadas como acostadas aos autos.
Análise do argumento 1
26. Observando as Notas Fiscais N. 004 - Fortea (peça 6, p. 8) , N. 1270 - Soleri (peça 7, p. 4) , Nota Fiscal 1.251 - Soleri (peça 6, p 27, p. 29, p. 31, p. 33, p. 35, p. 37, p. 39) e Nota Fiscal 1.254 - Soleri (peça 6, p. 49, p. 50 e 52) , verifica-se que todas indicam no campo - Natureza de Operação - 'Lançamento efetuado a título de simples faturamento decorrem'. 
27. De modo que, nas próprias notas fiscais está descrito que a operação tem natureza de recebimento antecipado para entrega futura. Ou seja, não foi maculada a natureza da operação descrita nas notas fiscais pagas. 
28. A aludida inversão no processo de pagamento não estava prevista nos editais (peça 04, p. 27) ; Termos de Referência (peça 5, p. 8) e Minuta de Contrato (peça 5, p. 34) , embora as notas fiscais, conforme item 26, [explicitassem ser o caso de] entrega futura, por se tratar de material importado, com cotação em moeda estrangeira. Talvez esse procedimento não fosse o mais acertado contabilmente. Porém, ante a entrega do material, não se configurou prejuízo ao erário.
29. Quanto às garantias contratuais, não foi observado, nos editais em apreço, qualquer menção a garantias contratuais, fato que impôs riscos no processo licitatório como um todo. Principalmente, por se tratar de pagamento antecipado ao fornecimento.
30. Contudo, ante o privilégio à verdade material, qual seja, a compra de materiais de origem externa, cotados em moeda estrangeira, e o não prejuízo material, acata-se os argumentos apresentados pelo responsável, para afastá-lo de responsabilidade pelas irregularidades levantadas. 
Da defesa de Sandro Roberto Martins Ferreira (peças 37 e 38) 
Argumento 1 - Da ilegitimidade passiva, ante a incompetência (peça 38, p. 2-4) 
31. Argumenta que a sua assinatura, porém, não poderia resultar em dano  ao erário. Uma vez que, para pagamento, somente seria possível, após passar pela aprovação da Comissão de exame.
32. Para fins de liquidação, exigiam-se as seguintes assinaturas: do Chefe da divisão e fiscalização administrativa (à época, Coronel Onelsy Luiz Diaz Pagliarini) , do Chefe do almoxarifado, do Diretor do laboratório (à época, Coronel Joi Luiz de Jesus) e da Comissão de exame do material, composta por 3 membros.
33. Ressalta que não foi observada a responsabilização dos demais oficiais responsáveis pelo processo de liquidação e recebimento do material, quais sejam, Tenente Coronel Maria Alice Simões dos Santos, então Chefe à época e Major Andrea, então chefe do setor que recebia o material do almoxarifado.
34. Observa ainda que era atribuição do financeiro conferir todas as assinaturas. No caso em específico, somente houve quitação das notas por ordem do Chefe da divisão e fiscalização administrativa, ou seja, foi realizada a liquidação mesmo sem a formação da comissão.
35. Por fim, informa que como é fato sabido, notório, constatado e certificado, o material foi recebido nas instalações do Exército.
36. Assim, pugna por sua ilegitimidade passiva nesse processo de Tomada de Contas Especial, em função da sua incompetência para atestar as notas fiscais para efeito de pagamento.
Análise do argumento 1
37. Aproveita-se a mesma análise empreendida anteriormente nos tópicos 26-30 desta.
38. Assim, ante o privilégio à verdade material, acata-se os argumentos apresentados pelo responsável, para afastá-lo de responsabilidade pelas irregularidades levantadas. 
Argumento 2 - Afastamento de sua culpabilidade (peça 38, p. 4-5) 
39. Argumenta que ao exercer a função de almoxarife, o responsável, por ordem hierárquica, era obrigado a atestar as notas fiscais referentes aos materiais contratados, mesmo sem o seu recebimento.
40. Assim, pugna por sua ilegitimidade passiva nesse processo de Tomada de Contas Especial, em função do afastamento de sua culpabilidade, ante a inexigibilidade de conduta diversa.
Análise do argumento 2
41. Aproveita-se a mesma análise empreendida anteriormente nos tópicos 26-30 desta.
42. Assim, ante o privilégio à verdade material, acata-se os argumentos apresentados pelo responsável, para afastá-lo de responsabilidade pelas irregularidades levantadas. 
Argumento 3 - Cerceamento de defesa (peça 38, p. 5-6) 
43. Argumenta que a Tomada de Contas foi instaurada sem a devida juntada dos autos das sindicâncias, nas quais o peticionante prestou depoimento e juntou seus documentos comprobatórios. Essa ausência documental cerceia e impossibilita sua plena defesa.
Análise do argumento 3
44. Nesse caso, não se configura o cerceamento de defesa, pois o responsável pode reapresentar a documentação juntada nos autos das sindicâncias mencionadas. Ademais, a Corte de Contas prima pelo exercício do contraditório e da ampla defesa. Tanto que abriu oportunidade para que a defesa se manifestasse quanto aos pontos levantados nessa audiência.
45. Desse modo, não se acata o argumento do responsável.
Argumento 4 - Da ausência de dano - falta de quantificação precisa do dano (peça 38, p. 6-8) 
46. Argumenta, que não houve dano ao erário, fato que prejudica do andamento da TCE, em virtude da falta de pressuposto de constituição válido e regular para o seu prosseguimento.
47. Com isso, busca o arquivamento do feito.
Análise do argumento 4
48. De fato, não houve dano ao erário, fato que impede o andamento desta TCE. Todavia, o responsável foi chamado em audiência, em função da conduta que poderia ter dado causa a dano ao Erário. Fato que não se concretizou, ante a entrega do material comprado. 
49. Todavia, a conduta que colocou em risco de dano ao Erário, caso o produto não fosse entregue pelas empresas contratadas, ante a falta de garantia contratual e a inversão no processo de pagamento e entrega do material, impõe o exercício da competência dessa Egrégia Corte de Contas, por meio de audiência.
50. Assim, acata-se o argumento do responsável quanto ao arquivamento da TCE, porém, a audiência impõe a manifestação do TCU.
Argumento 5 - Da ausência de individualização da conduta (peça 38, p. 8-9) 
51. Argumenta, que não houve a correta individualização das condutas. Informa que a Comissão responsável pela assinatura do Termo de Recebimento e Exame de Material, responsável pela assinatura na nota fiscal, pressuposto para liquidação do pagamento, só foi formada em outubro de 2017, data posterior às datas de assinaturas aposta pelo responsável, que ocorreram em dezembro de 2016. 
52. Segundo a defesa, esse fato seria suficiente para chamar os demais integrantes da referida comissão, para figurarem no polo passivo deste feito.
53. Com isso, busca transferir sua responsabilidade para os membros da referida comissão.
Análise do argumento 5
54. Importa enfatizar que os atores chamados em audiência foram os que assinaram as notas ficais, como se o material tivesse sido entregue, possibilitando a inversão na ordem de liquidação dos pagamentos feitos, fato que colocou em risco os recursos do Erário.
55. Por outro lado, verifica-se que os membros da referida comissão, quando atuaram, o fizeram de maneira correta, ou seja, atestaram o recebimento do material entregue. Desse modo, a condutas desses membros não tem nexo com a causa do chamamento em audiência em questão.
56. Assim, não se acata o argumento do responsável quanto ao chamamento em audiência dos demais atores por ele indicados. Tampouco quanto a sua responsabilização.
Argumento 6 - Violação aos preceitos fundamentais aplicáveis ao direito, ante a ausência de pressuposto para a instauração de TCE (peça 38, p. 9-12) 
57. Argumenta que houve violação aos preceitos legais, pois sua conduta não poderia ser enquadrada nos normativos que dispõem sobre a possibilidade de instauração de TCE. Fundamenta-se nos artigos 2º e 3º da Instrução Normativa - TCU 71/2012.
58. Com isso, busca o livramento de sua responsabilidade e o arquivamento do feito.
Análise do argumento 6
59. Importa enfatizar que sua conduta de assinar as notas ficais, como se o material tivesse sido entregue, possibilitando a inversão na ordem de liquidação dos pagamentos feitos, colocou em risco os recursos do Erário.
60. Embora não tenha ocorrido dano ao Erário, sua conduta enquadra-se no parágrafo único do Artigo 3º da Instrução Normativa - TCU 71/2012.
61. Veja-se que foi constatado, na fase interna, a hipótese de ocorrência de graves irregularidades ou ilegalidades de que não resultaram dano ao erário. Assim, o processo foi encaminhado a este Tribunal pelo Chefe do Centro de Controle Interno do Exército, conforme Ofício 022-AR-SAGEF/CCIEx (peça 1, p. 1-2) ,  para fins de representação dos fatos, nos termos do art. 3º, Parágrafo Único, da IN/TCU 71/2012. 
62. No entanto, o processo foi autuado como Tomada de Contas Especial. Porém, antes de seu arquivamento, ante a ausência de débito, foi observado pelo Ministério Público junto ao TCU, que dever-se-ia ser analisada a ilegalidade considerada grave pelo Parquet.
63. Assim, não houve violação ao preceitos legais, em virtude do chamamento em audiência do responsável. Desse modo, não se acata o argumento do responsável.
Argumento 7 - Falta de motivação, para a instauração de TCE (peça 38, p. 12-13) 
64. Argumenta que ante a motivação falsa de dano ao Erário, o ato de instauração da TCE e, consequentemente, o feito, ambos devem ser anulados. Fundamenta seu argumento com a aplicação da Teoria dos Motivos determinantes e apresenta a doutrina, Maria Zylvia Zanella Di Pietro e julgado do STF.
65. Com isso, busca o livramento de sua responsabilidade e o arquivamento do feito.
Análise do argumento 7
66. Conforme observado na análise anterior, o processo foi autuado como Tomada de Contas Especial. Porém, ante a ausência de débito, foi observado pelo Ministério Público junto ao TCU, que dever-se-ia ser analisada a ilegalidade considerada grave pelo Parquet.
67. Percebe-se que a fundamentação para instauração desta TCE foi a apuração por parte da Corte de Contas do passível dano ao Erário. Portanto, não houve vício quanto a motivação do ato de instauração de TCE. Mesmo porque esta Corte de Contas tem prerrogativa própria para instaurar uma TCE para apuração dos fatos, quantificação do dano e individualização dos responsáveis.
68. Assim, ante a não comprovação de dano ao Erário, mas, ante a gravidade da ilegalidade cometida nos autos, ocorreu, por iniciativa do Parquet especializado, o chamamento em audiência dos responsáveis. 
69. Desse modo, não se acata o argumento do responsável.
Argumento 8 - Da ausência de responsabilização da empresa (peça 38, p. 14-15) 
70. Argumenta que não houve, na individualização das condutas, a inclusão das empresas envolvidas. Para a defesa, as empresas foram responsáveis por receber pelo material e atrasar no fornecimento ao Laboratório.
71. Segundo a defesa, esse fato seria suficiente para chamar as empresas em questão, para figurarem no polo passivo deste feito.
72. Com isso, busca a solidariedade das empresas quanto à responsabilidade nos autos.
Análise do argumento 8
73. Importa enfatizar que as empresas foram ouvidas em oitiva, por apresentar Nota Fiscal para pagamento, antes da conclusão da contraprestação do objeto contratado, contrariando a alínea 'c' do inc. II do art. 65 da Lei nº 8.666/ 1999 e o art. 62 da Lei nº 4.320/1964, fato que colocou em risco os recursos do Erário.
74. De modo que não cabe razão ao responsável, ante o chamamento das empresas aos autos. Assim, não se acata o argumento do responsável nesse ponto.
75. Contudo, ante o privilégio à verdade material, acata-se, parcialmente, os argumentos apresentados pelo responsável, para afastá-lo de responsabilidade pelas irregularidades levantadas. 
Da defesa de Fortea Representação, Importação e Exportação Ltda  (peça 55) e a defesa de Soleri do Brasil Ltda  (peça 56) 
Argumentos
76. Em suas defesas, as empresas copiam a mesma apresentada por Onelsy Luiz Diaz Pagliarini (peça 50) . Portanto, a análise já foi feita em tópicos anteriores.
Análise dos argumentos
77. Assim, ante o privilégio à verdade material, acata-se os argumentos apresentados pelo responsável, para afastá-lo de responsabilidade pelas irregularidades levantadas. 
Análise conclusiva
78. As razões de justificativa apresentadas pelos responsáveis e as respostas às oitivas feitas foram suficientes para afastar as irregularidades a eles apontadas. 
79. Assim, atendidas as audiências e oitivas, ante a ausência de débito, pugna-se pelo julgamento das contas em regular com ressalva.
CONCLUSÃO
80. A partir dos elementos constantes dos autos, as razões de justificativa apresentadas pelos responsáveis e as respostas às oitivas feitas foram suficientes para afastar as irregularidades a eles apontadas. Dessa forma deve-se acatar as razões de justificativa apresentadas e julgar as contas como regulares com ressalva.
PROPOSTA DE ENCAMINHAMENTO
81. Diante do exposto, submetemos os autos à consideração superior, propondo ao Tribunal:
	a) acolher as razões de justificativa de Maria Alice Simões dos Santos (CPF XXX.772.097-XX) ; Sandro Roberto Martins Ferreira (CPF XXX.431.037-XX) e Onelsy Luiz Diaz Pagliarini (CPF XXX.797.027-XX) ;
	b) acolher a resposta à oitiva das empresas Fortea Representação, Importação e Exportação Ltda. (CNPJ 22.318.677/0001-05) e Soleri do Brasil Ltda. (CNPJ 05.271.198/0001-61) ;
	c)  julgar regulares com ressalva, nos termos dos arts. 1º, inciso I, 16, inciso II, da Lei 8.443/1992, c/c os arts. 18 e 23, inciso II, da mesma lei, as contas Maria Alice Simões dos Santos (CPF XXX.772.097-XX) ; Sandro Roberto Martins Ferreira (CPF XXX.431.037-XX) ; Onelsy Luiz Diaz Pagliarini (CPF XXX.797.027-XX) ; das empresas Fortea Representação, Importação e Exportação Ltda. (CNPJ 22.318.677/0001-05) e Soleri do Brasil Ltda. (CNPJ 05.271.198/0001-61) ; dando-lhes quitação; e
	d) enviar cópia do Acórdão que vier a ser proferido ao Comandante da 1ª Região Militar e aos responsáveis, para ciência, informando que a presente deliberação, acompanhada do Relatório e do Voto que a fundamenta, está disponível para a consulta no endereço www.tcu.gov.br/acordaos, além de esclarecer que, caso requerido, o TCU poderá fornecer sem custos as correspondentes cópias, de forma impressa."
10.	O Ministério Público junto ao TCU, representado pelo Procurador Rodrigo Medeiros de Lima, discordou da proposta acima descrita por considerar cabível a aplicação de multa aos responsáveis, tendo em vista que restou constatada a ocorrência de pagamento antecipado no âmbito destes autos, conforme se depreende do parecer abaixo reproduzido, em parte (peça 63) : 
"14. Cabe, na sequência, examinar as respostas providas pelas partes acima, bem como a respectiva análise desenvolvida pela SecexTCE.
Sra. Maria Alice Simões dos Santos
15. Quanto à defesa da Sra. Maria Alice Simões dos Santos (peça 41) , calcada no fato de que assinara as notas fiscais seguindo 'ordem hierárquica', a SecexTCE propõe a elisão de sua responsabilidade, diante do 'fato de não haver qualquer documento que a aponte como fiscal desses contratos' e considerando que sua assinatura 'não era primordial para que fossem pagas as referidas notas fiscais, uma vez que não atestou o recebimento do material' (peça 59, p. 7) .
16. A tese da unidade técnica, portanto, é a de que o relatório do CCIEx não bastaria para apontar a Sra. Maria Alice Simões dos Santos como fiscal do contrato (peça 12, p. 7) , bem como que o recebimento dos bens teria sido realizado diretamente pelo almoxarife, 'quem os assina (...) acusando o recebimento do material' (peça 59, p. 7) .
17. O Ministério Público junto ao Tribunal de Contas da União diverge da proposta apresentada pela secretaria. Com efeito, lê-se no relatório do tomador de contas originário que a Sra. Maria Alice Simões dos Santos, ao assinar o verso das notas fiscais inquinadas, perfez a liquidação das despesas em questão, as quais foram ratificadas pelo almoxarife.
18. Entender contrariamente - isto é, assumir que o almoxarife tenha acumulado a função de fiscal de contrato - corresponderia a validar atentado à segregação de funções, instituída justamente para coibir irregularidades tais como as ora apuradas.
19. Nesse sentido, em consequência da gravidade e materialidade das irregularidades em causa, o Parquet posiciona-se pela condenação da referida responsável ao pagamento de multa fundamentada no art. 58, incisos I e II, da Lei 8.443/1992.
Sr. Sandro Roberto Martins Ferreira
20. A defesa do Sr. Sandro Roberto Martins Ferreira (peças 37 e 38) , por seu turno, assenta-se nos argumentos de que: a) sua conduta teria decorrido de coação e assédio por ele sofridos (peça 37, pp. 4/5) ; b) a ausência de cópia da sindicância nestes autos de TCE implicaria cerceamento a sua defesa (peça 37, pp. 5/6) ; c) não houve dano ao erário; d) 'todos os demais servidores que participaram do processo (...) devem figurar na imputação como corresponsáveis', assim como as empresas fornecedoras (peça 37, pp. 8/9 e 13/14) ; e) o responsável 'atuou de forma a exaltar o princípio basilar da eficiência' (peça 37, p. 10) ; f) não havendo dano ao erário, o motivo determinante para instauração da TCE seria inválido.
21. A unidade técnica, a seu tempo, ponderou que as notas fiscais em que o responsável apôs seu ateste registravam como natureza de operação o 'Lançamento efetuado a título de simples faturamento decorren.' (peça 59, p. 8) . Pondera a SecexTCE que:
 (...) observa-se que nas próprias notas fiscais está descrito que a operação tem natureza de recebimento antecipado para entrega futura. Ou seja, não foi maculada a natureza da operação descrita nas notas fiscais pagas. 
28. A aludida inversão no processo de pagamento não estava prevista nos editais (peça 04, p. 27) ; Termos de Referência (peça 5, p. 8) e Minuta de Contrato (peça 5, p. 34) , embora as notas fiscais, conforme item 26, disciplinavam entrega futura, por tratar-se de material importado, com cotação em moeda estrangeira. Talvez, esse procedimento não fosse o mais acertado contabilmente. Porém, ante a [futura] entrega do material, não se configurou prejuízo ao erário.'
 (peça 59, p. 8) 
22. Nesse passo, embora ausentes garantias contratuais, a secretaria propõe exculpar o defendente Sandro Roberto Martins Ferreira, 'ante o privilégio à verdade material (...) e o não prejuízo material' (peça 59, p. 8) , conforme discorre em sua última instrução (peça 59, pp. 9/11) .
23. O Parquet novamente pede vênias para discordar da unidade técnica. A ausência de prejuízo financeiro à União, 'verdade material' reconhecida em pronunciamento anterior (peça 22, p. 2) , não elide a gravidade do adiantamento de R$ 5.995.000,00 a fornecedores, propiciada pela conduta do então almoxarife, Sr. Sandro Roberto Martins Ferreira. 
24. A irregularidade dessa antecipação de despesa, apontada na manifestação do Ministério Público de peça 22, acolhida pelo Ministro Relator em despacho de peça 23, ensejou a audiência do Sr. Sandro Roberto Martins Ferreira (peça 32) . Cumpre, assim, avaliar as razões de justificativa do responsável.
25. Sobre o primeiro ponto (item 'a') , ponderamos que não constitui defesa válida, a servidores civis ou a militares, a arguição de obediência a comandos manifestamente ilegais, ilustrada pelo registro de entrada em almoxarifado de produtos não recebidos. Ao contrário, o ordenamento jurídico claramente exige discernimento para que agentes públicos se recusem a participar de atos irregulares, em sentido diametralmente oposto à alegação de que 'a hierarquia e a disciplina não cotejam o arbítrio' (peça 37, p. 5) . Ademais, o defendente não trouxe aos autos qualquer evidência de ter sofrido coação irresistível ou 'assédio moral' (peça 37, p. 4) .
26. Tampouco o segundo ponto (item 'b') merece prosperar. Mesmo à falta de cópia da referida sindicância, sobejam nos autos elementos aptos à convicção pela reprovabilidade da conduta do então almoxarife.
27. O terceiro ponto (item 'c') , relativo à ausência do dano ao erário, é incontroverso, porém não afasta a responsabilidade do defendente sob o pálio do art. 58, incisos I e II, da Lei 8.443/1992:
'Art. 58. O Tribunal poderá aplicar multa de Cr$ 42.000.000,00 (quarenta e dois milhões de cruzeiros) , ou valor equivalente em outra moeda que venha a ser adotada como moeda nacional, aos responsáveis por:
I - contas julgadas irregulares de que não resulte débito, nos termos do parágrafo único do art. 19 desta Lei;
II - ato praticado com grave infração à norma legal ou regulamentar de natureza contábil, financeira, orçamentária, operacional e patrimonial;'
28. A questão inscrita sob o item 'd' traduz-se em suposta falha na formação do litisconsórcio nesta TCE. Todavia, recordamos não haver litisconsórcio necessário em processos desta natureza, razão pela qual não se vislumbra óbice ao prosseguimento do feito.
29. O ponto seguinte invoca o princípio da eficiência (peça 37, p. 10) . Não se verifica ponderação axiológica, no entanto, que autorize o adiantamento de R$ 5.995.000,00 a fornecedores, ao arrepio da legislação, da jurisprudência e do instrumento editalício.
30. Por fim, tampouco procede a justificativa de que o motivo determinante para instauração desta TCE seria inválido, uma vez que, em seu curso, descartou-se a hipótese de dano ao erário. 
31. Conforme transcrito no próprio expediente defensivo, o art. 5º da IN TCU 71/2012 indica como pressupostos para instauração de TCE 'a omissão no dever de prestar contas e/ou dano ou indício de dano ao erário' (peça 37, p. 12) . Verificando-se a inicial presença de 'indício de dano ao erário', ainda que posteriormente não confirmado, impende conferir prosseguimento ao presente feito.
32. Não tendo o Sr. Sandro Roberto Martins Ferreira logrado esquivar-se da responsabilidade atribuída pelo falso registro de recebimento de bens no almoxarifado a seu encargo, o Parquet opina por sua condenação ao pagamento de multa fundamentada no art. 58, incisos I e II, da Lei 8.443/1992.
Sr. Onelsy Luiz Diaz Pagliarini e empresas Fortea Representação, Importação e Exportação Ltda. e Soleri do Brasil Ltda.
33. Os responsáveis Onelsy Luiz Diaz Pagliarini, Fortea Representação, Importação e Exportação Ltda. e Soleri do Brasil Ltda. apresentaram defesa de semelhante conteúdo (peças 50, 55 e 56) . Nela, os defendentes argumentam que: 
	a) o MP teria se equivocado ao considerar que o material não fora entregue (peça 50, p. 2) ; 
	b) a inversão das fases do pagamento e da 'apropriação' do material 'no sistema' teria acontecido para 'aproveitar os valores sujeitos ao câmbio e para executar as tarefas de aquisição' (peça 50, p. 3) ; 
	c) os requisitos jurisprudenciais para adiantamento de despesas, trazidos no pronunciamento de peça 22, advieram de 'dois julgados antigos do mesmo Ministro' (peça 50, p. 3) ; 
	d) teriam sido prestadas garantias bancárias para execução contratual (peça 50, p. 5) ; 
	e) a proposta de reprimenda aos defendentes desborda do 'razoável tempo de processamento', uma vez que 'O MP tem poder de investigação, desde a fase do inquérito policial, portanto, no caso em tela, há mais de 4 anos' (peça 50, p. 5) .
34. A SecexTCE propõe que o Tribunal releve a conduta do então fiscal administrativo, Sr. Onelsy Luiz Diaz Pagliarini, pelas mesmas razões levantadas para propor a regularidade das contas do Sr. Sandro Roberto Martins Ferreira, quais sejam, 'ante o privilégio à verdade material (...) e o não prejuízo material' (peça 59, p. 8) .
35. Demonstrado acima que os argumentos da unidade técnica não podem ser aceitos como razões de decidir, cumpre examinar as razões de justificativa de peça 50. 
36. De início (ponto 'a') , a defesa pretende sustentar a regularidade da conduta do Sr. Onelsy Luiz Diaz Pagliarini ao sugerir que o posterior recebimento dos bens adquiridos sanearia o vício da declaração prestada. 
37. O argumento não procede. Os atestes, termos de recebimento e expedientes congêneres ensejam consequências jurídicas significativas para a Administração Pública e fornecedores, gerando e encerrando direitos e obrigações. A posterior entrega dos produtos indevidamente atestados, embora desconfigure a hipótese de dano ao erário, não elide a irregularidade autônoma consistente na falsidade do primeiro ateste, o qual expôs a Administração Pública a injustificável risco de prejuízo.
38. O segundo tópico (ponto 'b') não encontra amparo legal nem jurisprudencial, conforme detalhado em parecer anterior:
9. Estabelece o art. 38 do Decreto 93.872/1986, ipsis litteris:
Art. 38. Não será permitido o pagamento antecipado de fornecimento de materiais, execução de obra, ou prestação de serviço, inclusive de utilidade pública, admitindo-se, todavia, mediante as indispensáveis cautelas ou garantias, o pagamento de parcela contratual na vigência do respectivo contrato, convênio, acordo ou ajuste, segundo a forma de pagamento nele estabelecida, prevista no edital de licitação ou nos instrumentos formais de adjudicação direta.
10. A jurisprudência do TCU interpreta o dispositivo acima como instituidor de três condições para a legitimidade do excepcional pagamento antecipado a fornecedores, a saber, quando: 1) expressamente motivado o interesse público; 2) previsto no instrumento convocatório da licitação; e 3) lastreado em 'garantias contratuais específicas e no montante do valor adiantado' (vide Acórdão 3614/2013-TCU-Plenário, Rel. Min. Benjamin Zymler, e 7.487/2013-2ª Câmara, Rel. Min. Benjamin Zymler) .'
 (peça 22, p. 2) 
39. Sobre os requisitos, bem discorre a unidade técnica no sentido de que 'A aludida inversão no processo de pagamento não estava prevista nos editais (peça 04, p. 27) ; Termos de Referência (peça 5, p. 8) e Minuta de Contrato (peça 5, p. 34) (...) Quanto às garantias contratuais, não foi observado nos editais em apreço, qualquer menção a garantias contratuais' (peça 59, p. 8) . No tocante à garantia de execução do contrato, apesar da alegação do fiscal administrativo nesse sentido (item 'd') , não consta dos autos prova da prestação dessa garantia.
40. O argumento indicado no item 'c' acima não merece acolhida, porquanto as razões de justificativa não trazem argumentos para a superação da jurisprudência evocada, limitando-se a afirmar que se trata de julgados supostamente 'antigos' (i.e. proferidos em 2013) .
41. Por fim, entendemos que esta TCE atende o requisito de 'razoável tempo de processamento' (item 'e') - já que, consoante o próprio defendente, transcorreram pouco 'mais de 4 anos' (peça 50, p. 5) entre os fatos (2016) e a oitiva em audiência dos agentes (2021) .
42. Não tendo sido desconstituídas as irregularidades pelas quais o Sr. Onelsy Luiz Diaz Pagliarini foi ouvido em audiência, o Parquet propugna por que o Tribunal o condene ao pagamento de multa fundamentada no art. 58, incisos I e II, da Lei 8.443/1992.
Das contas dos responsáveis
43. Quanto ao julgamento das contas dos responsáveis, concluindo-se que as irregularidades praticadas não provocaram dano ao erário, registramos as ponderações seguintes.
44. Considerando que os responsáveis foram chamados a integrar o feito por meio de audiências, e não de citações, não se mostra adequada a proposta de julgamento das contas desses responsáveis. 
45. A inclusão desses agentes no polo passivo da TCE deve ser admitida tão somente por razões de economia processual, não implicando julgamento de contas, pois não há contas especiais a serem tomadas para tais responsáveis, eis que ausente o pressuposto concernente ao indício de prejuízo ao erário (art. 8º da Lei 8.443/1992) apto a justificar a citação.
46. Isso não quer dizer que o ato de gestão irregular, quando desacompanhado de indício de dano ao erário, seja necessariamente menos grave. Pode-se facilmente cogitar de hipóteses em que uma irregularidade sem dano se mostre mais grave do que eventual insuficiência documental impeditiva da verificação da devida aplicação de recursos públicos.
47. Trata-se, tão somente, de medida voltada a dar tratamento uniforme àqueles a quem se imputa, unicamente, a prática de irregularidade dissociada propriamente do dano ao erário, independentemente da natureza do processo em que examinadas. 
48. Isso não impede, contudo, caso o responsável tenha contas a prestar ao Tribunal, que a irregularidade venha a ser considerada no âmbito da apreciação de suas contas ordinárias, podendo vir a maculá-las, a depender da gravidade da infração, necessariamente avaliada no contexto da gestão.
49. Em se acolhendo o entendimento ora defendido, orienta-se que as multas a serem aplicadas aos três responsáveis ouvidos em audiência tenham como fundamento o inciso II do art. 58 da Lei 8.443/1992, em vez do inciso I do mesmo artigo, pois este é associado ao julgamento de contas pela irregularidade.
Proposta de encaminhamento do Ministério Público junto ao Tribunal de Contas da União
50. Renovando as vênias devidas à SecexTCE, o Ministério Público conclui subsistirem as irregularidades pelas quais os responsáveis foram ouvidos em audiência, motivo pelo qual opinamos por que o Colegiado decida:
suprimir o julgamento das contas dos Srs. Sandro Roberto Martins Ferreira, Onelsy Luiz Diaz Pagliarini e Maria Alice Simões dos Santos; e alterar o fundamento das multas a serem aplicadas aos Srs. Sandro Roberto Martins Ferreira, Onelsy Luiz Diaz Pagliarini e Maria Alice Simões dos Santos para o art. 58, inciso II, da Lei 8.443/1992;
51. Desse modo, apresenta a seguinte proposta de julgamento, em substituição à oferecida pela unidade técnica:
I - rejeitar as razões de justificativa ofertadas pelos responsáveis; 
II - aplicar individualmente a Sandro Roberto Martins Ferreira, Onelsy Luiz Diaz Pagliarini e Maria Alice Simões a multa prevista no art. 58, inciso II, da Lei 8.443/1992 c/c o art. 267 do Regimento Interno do TCU, fixando-lhes o prazo de quinze dias, a contar da notificação, para que comprovem, perante o Tribunal (art. 214, III, alínea 'a', do Regimento Interno do TCU) , o recolhimento da dívida aos cofres do Tesouro Nacional, atualizada monetariamente desde a data do acórdão que vier a ser proferido por este Tribunal até a data do efetivo recolhimento, se paga após o vencimento, na forma da legislação em vigor;
III - autorizar, desde logo, nos termos do art. 28, inciso II, da Lei 8.443/1992, a cobrança judicial da dívida, caso não atendida a notificação;
    IV - autorizar também, desde logo, se requerido, com fundamento no art. 26 da Lei 8.443, de 1992, c/c o art. 217, §§ 1º e 2º do Regimento Interno do TCU, o parcelamento da dívida em até 36 parcelas, incidindo, sobre cada parcela, corrigida monetariamente, os correspondentes acréscimos legais, fixando-lhes o prazo de quinze dias, a contar do recebimento da notificação, para comprovarem, perante o Tribunal, o recolhimento da primeira parcela, e de trinta dias, a contar da parcela anterior, para comprovarem os recolhimentos das demais parcelas, devendo incidir, sobre cada valor mensal, atualizado monetariamente, os juros de mora devidos, no caso do débito, na forma prevista na legislação em vigor, alertando os responsáveis de que a falta de comprovação do recolhimento de qualquer parcela importará o vencimento antecipado do saldo devedor, nos termos do art. 217 do Regimento Interno deste Tribunal;
	V - enviar cópia do Acórdão que vier a ser proferido à Fundação Nacional de Saúde e aos responsáveis, para ciência, informando-os de que a presente deliberação, acompanhada do Relatório e do Voto que a fundamenta, está disponível para a consulta no endereço www.tcu.gov.br/acordaos."
11.	Após terem sido remetidos os autos ao meu gabinete, a Sra. Maria Alice Simões dos Santos encaminhou novo expediente de defesa (peça 63) em que repisa os argumentos anteriormente apresentados. 
	É o Relatório.

Marcelo Rodrigues de Oliveira (OAB/RJ 106.067); Marcelo Queiroz (OAB/RJ 128.559); Carlos Roberto Ferreira da Silva Filho (OAB/RJ 141.379), Monalisa Costa Barbosa de Azevedo (OAB/RJ 189.414); e Mayara Nicolitt Abdala (OAB/RJ 200.519).

Procurador Rodrigo Medeiros de Lima.

TOMADA DE CONTAS ESPECIAL. INDÍCIOS DE IRREGULARIDADES EM PREGÕES ELETRÔNICOS PARA AQUISIÇÃO DE EQUIPAMENTOS, INSTRUMENTOS E ACESSÓRIOS PARA OS PROCESSOS PRODUTIVOS. EXECUÇÃO DOS OBJETOS PACTUADOS. CONSTATAÇÃO DE ANTECIPAÇÃO DE PAGAMENTOS, EM DESCONFORMIDADE COM A EXECUÇÃO DOS CONTRATOS. REALIZAÇÃO DE AUDIÊNCIA E OITIVA DOS RESPONSÁVEIS. ELEMENTOS SUFICIENTES PARA AFASTAR EVENTUAL DÉBITO. DESCOMPASSO ENTRE AS EXECUÇÕES FÍSICA E FINANCEIRA DOS CONTRATOS, O QUE CARACTERIZA GESTÃO FINANCEIRA IRREGULAR. REJEIÇÃO DAS RAZÕES DE JUSTIFICATIVAS. CONTAS IRREGULARES COM APLICAÇÃO DE MULTA AOS RESPONSÁVEIS. EXCLUSÃO DAS EMPRESAS CONTRATADAS DESTA RELAÇÃO PROCESSUAL. A antecipação de pagamentos, em descompasso com a execução física do objeto, sem previsão no edital e sem as devidas garantias ao resguardo do interesse da Administração Pública, constitui irregularidade grave, suficiente para macular as contas e ensejar aplicação de sanção aos responsáveis.

TOMADA DE CONTAS ESPECIAL (TCE)

Unidade de Auditoria Especializada em Tomada de Contas Especial (AudTCE).

Trata-se da Tomada de Contas Especial instaurada pelo Comando do Exército (peça 1 p. 53-54; peça 2, p. 1) , com o fim de apurar o indício de dano ao erário decorrente de irregularidades detectadas em três pregões eletrônicos conduzidos pelo Laboratório Químico e Farmacêutico do Exército (LQFEx) .
2.	Os certames questionados são os seguintes:
	a) Pregão Eletrônico 06/2015, adjudicado à empresa Fortea Representação Importação e Exportação Ltda., realizado para obtenção do registro de preços para eventual aquisição de ferramentais e acessórios de equipamentos instalados no parque fabril do LQFEx, com constatações de alteração em material carga;
	b) Pregão Eletrônico 05/2016, adjudicado à empresa Soleri do Brasil Ltda., cujo objeto era a aquisição de equipamentos, instrumentos e acessórios para os processos produtivos do LQFEx, com suspeitas de não recebimento de material; e
	c) Pregão Eletrônico 12/2016, adjudicado à empresa Soleri do Brasil Ltda., realizado com o intuito de se obter o registro de preços para futura aquisição de ferramentais de formação e selagem de equipamentos instalados no parque fabril do LQFEx, com indícios de que o material não tenha sido entregue.
3.	O relatório produzido pelo Centro de Controle Interno do Exército concluiu que, embora tenha ocorrido a entrega de todo o material previsto nos três contratos, não tendo sido configurado dano ao Erário, restou constatada irregularidade grave decorrente da inversão dos estágios da despesa, caracterizada pela liquidação fictícia e pelo pagamento antecipado. Diante de tal constatação, decidiu-se pela instauração desta Tomada de Contas Especial. 
4.	A Secretaria Federal de Controle Interno certificou a irregularidade das presentes contas (peça 12, p. 12) e a autoridade ministerial atestou haver tomado conhecimento dessa conclusão (peça 12, p. 14) .
5.	Nesta Corte, a então Secretaria de Controle Externo de Tomada de Contas Especial - Secex/TCE, atual Unidade de Auditoria Especializada em Tomada de Contas Especial - AudTCE, chegou à conclusão de que "em todos os três processos licitatórios examinados, houve atraso na entrega dos bens adquiridos e, apesar de ter havido liquidação indevida da despesa, previamente ao recebimento dos bens, descartou-se a hipótese de ocorrência de dano ao erário" e, diante dessas ponderações, propôs o arquivamento dos autos.
6.	O Ministério Público junto ao TCU, representado pelo Procurador Rodrigo Medeiros de Lima, divergiu do encaminhamento sugerido pela unidade técnica, opinando pela realização de audiência dos seguintes responsáveis elencados no documento final do CCIEx (peça 12, p. 7-9) : fiscal do contrato, almoxarife, fiscal administrativo e empresas contratadas. Ao final de seu parecer, ressaltou não ter constatado a responsabilização do ordenador de despesa (Sr. Joi Luiz de Jesus) , uma vez que não compete àquele agente conferir a entrega física dos bens adquiridos, e sim verificar a existência de ateste nos documentos fiscais a ensejar a remuneração do fornecedor. 
7. 	Por meio do despacho que constitui a peça 23 destes autos, acolhi a preliminar suscitada pelo Parquet especializado e restituí os presentes autos à unidade técnica, com vistas à realização das seguintes medidas, observadas as disposições legais e regulamentares pertinentes, em especial a Resolução/TCU 170/2004: 
	a) audiência dos fiscais de contrato, almoxarifes e fiscais administrativos indicados no Relatório de Auditoria da Tomada de Contas Especial (Peça 12, p. 7/9) , a fim de que apresentassem, no prazo de 15 (quinze) dias, razões de justificativa para a prática das condutas a eles atribuídas por meio do aludido documento, atinentes às contratações decorrentes dos Pregões Eletrônicos 6/2015, 5/2016 e 12/2016, as quais teriam permitido a ocorrência das seguintes irregularidades: liquidação fictícia de despesa, sem o correspondente recebimento do objeto contratado, e também a inclusão, distribuição e baixa de material no patrimônio do Laboratório Químico Farmacêutico do Exército, sem que os aludidos bens tenham dado entrada no almoxarifado; 
	b) oitiva das sociedades empresariais mencionadas no Relatório de Auditoria da Tomada de Contas Especial (Peça 12, p. 7/9) , para que se manifestassem, também no prazo de 15 (quinze) dias, sobre as questões tratadas nestes autos.
8.	Em atendimento a esse despacho, a unidade técnica remeteu os expedientes de audiência e de oitiva aos respectivos responsáveis, os quais encaminharam suas argumentações de defesa (peças 37, 38, 41, 50, 55 e 56) . 
9.	Após o exame final de mérito, a unidade técnica concluiu haver elementos para o acolhimento das razões de justificativa apresentadas e propôs o julgamento pela regularidade com ressalva das contas dos responsáveis.
10.	O Parquet, representado pelo Procurador Rodrigo Medeiros de Lima, por sua vez, discordou da interpretação da Secretaria instrutiva por considerar cabível a aplicação da multa fundamentada no art. 58, inciso II, da Lei 8.443/1992, aos gestores, tendo em vista ter restado constatada a ocorrência de pagamento antecipado no âmbito destes autos.
11. 	Quanto à preliminar acerca das prescrições ressarcitória e punitiva, o Plenário desta Casa aprovou, mediante o Acórdão 2285/2022-TCU-Plenário  (rel. min. Antônio Anastasia) , a Resolução/TCU 344/2022, cujo texto estabelece que as pretensões punitiva e ressarcitória nos processos de controle externo (exceto para atos de pessoal) prescrevem em cinco anos (art. 2º, prescrição principal ou geral) ou em três, se o processo ficar paralisado, pendente de julgamento ou despacho (art. 8º, prescrição intercorrente) , conforme o previsto na Lei 9.873/1999 (art. 1º) , diploma que regula o prazo para o exercício da ação punitiva movida pela administração pública federal.
12.	No caso concreto, o termo a quo da prescrição deve ser a data do conhecimento da irregularidade ou dano quando constatado em fiscalização realizada pelo Tribunal, pelos órgãos de controle interno ou pelo próprio órgão ou entidade da Administração Pública onde ocorrer a irregularidade, com base no inciso IV do art. 4º da referida Resolução, ou seja, 16/03/2017 (peça 2, p. 6) , e devem ser levados em consideração os seguintes eventos processuais interruptivos do prazo de prescrição, igualmente previstos na norma de referência (art. 5º e §§ 1º e 2º do art. 8º) :
	a) Ofício DIEx 045-AR-SCCR/CCIEx, de 2/04/2018, solicitando a instauração de Tomada de Contas Especial no Laboratório Químico e Farmacêutico do Exército - LQFEx (peça 2, p. 6) ;
	b) Ofício DIEx 128-SCCR/CCIEx, de 29/05/2018, solicitando prorrogação de prazo para conclusão da TCE instaurada no LQFEx (peça 2, p. 11) ;
	c) Relatório de Auditoria da Tomada de Contas Especial 07-2018/SAGEF/CCIEx, de 04/10/2018 (peça 12, p. 3 a 11) ; 
	d) instrução (preliminar) da unidade técnica com a proposta de audiência dos gestores e oitiva das empresas contratadas, de 20/02/2020 (peças 25 a 27) ; 
	e) instrução de mérito da SecexTCE contemplando as análises dos argumentos de defesa encaminhados ao TCU, datado de 09/11/2021 (peças 59 a 61) ; e
	f) parecer do MPTCU com exames acerca dos indícios de irregularidades apontados nos autos, datado de 04/07/2022.
13. 	Como se percebe do iter acima, os fatos processuais que interrompem a prescrição ocorreram em intervalos inferiores ao quinquênio indicado no art. 2º da Resolução/TCU 344/2022, bem como ao triênio previsto no art. 8º, caput, da norma precitada, afastando, respectivamente, a incidência das prescrições principal e intercorrente.
14. 	Acerca do dissenso que permeia os autos, acolho como razões jurídicas de decidir a interpretação do Ministério Público junto ao TCU, na linha de que a constatação de que houve pagamentos realizados sem a necessária entrega dos produtos contratados leva à responsabilização dos três gestores (Sandro Roberto Martins Ferreira, Almoxarife; Onelsy Luiz Diaz Pagliarini, Fiscal Administrativo; e Maria Alice Simões dos Santos, Fiscal de Contrato) que atestaram um recebimento que efetivamente não ocorreu. 
15.	Nesse sentido, vale destacar as condutas praticadas pelos aludidos responsáveis:
	a) Maria Alice Simões dos Santos, Fiscal de Contrato: deixar de acompanhar, aferir e fiscalizar a execução contratual, além de realizar a liquidação fictícia de despesa sem o correspondente recebimento do material contratado;
	b) Sandro Roberto Martins Ferreira, Almoxarife: deixar de informar ao Agente Diretor a falha no recebimento de material adquirido pela Unidade, além de ratificar a liquidação fictícia de despesa sem o correspondente recebimento do objeto contratado; e
	c) Onelsy Luiz Diaz Pagliarini, Fiscal Administrativo: deixar de informar ao Agente Diretor a falha no recebimento de material adquirido, além de autorizar a movimentação de inclusão de material no patrimônio da Unidade sem que tenha dado entrada no almoxarifado.
16.	Em alinhamento ao entendimento do MP/TCU, registro que, por meio da ferramenta de jurisprudência selecionada, é possível obter alguns precedentes em que esta Corte de Contas rechaçou a realização de pagamento antecipado, consoante transcrições a seguir:
 (Acórdão 1160/2016-TCU-Plenário, relator Ministro Augusto Nardes) 
"A antecipação de pagamento somente deve ser admitida em situações excepcionais, devidamente justificadas pelo interesse público e observadas as devidas cautelas e garantias."
 (Acórdão 185/2019-TCU-Plenário, relator Ministro Benjamin Zymler) 
"Para fins de responsabilização perante o TCU, pode ser tipificada como erro grosseiro (art. 28 do Decreto-lei 4.657/1942 - Lei de Introdução às Normas do Direito Brasileiro) a realização de pagamento antecipado sem justificativa do interesse público na sua adoção e sem as devidas garantias que assegurem o pleno cumprimento do objeto pactuado."
 (Acórdão 2518/2022-TCU-Plenário, relator Ministro Jorge Oliveira) 
"É irregular a realização, sem a justificativa prévia e sem as devidas garantias, de pagamento antecipado, por contrariar o art. 62 da Lei 4.320/1964."   
17.	Ressalto que a irregularidade concernente no pagamento antecipado comporta elevado grau de reprovabilidade e, embora tenha sido afastado o débito, persiste a prática de ato de gestão ilegítimo e contrário à norma legal e/ou regulamentar, de tal forma deve ocorrer o julgamento pela irregularidade das contas dos gestores, com fundamento no art. 16, inciso III, alínea "b", da Lei 8.443/1992. 
18.	Ademais, cumpre destacar que o exame efetuado revelou a gravidade dos fatos narrados e das condutas dos responsáveis (v. item 15 acima) , de modo que impõe-se-lhes à toda evidência a aplicação individualizada da penalidade pecuniária prevista no art. 58, inciso I, da Lei 8.443/1992.
19.	Em consonância com esse posicionamento, trago à baila trecho do Voto do Ministro Jorge Oliveira que embasou o Acórdão 9209/2022-TCU-Primeira Câmara, o qual tratou de situação análoga a que ora se analisa:
"21. O descompasso entre a execução física e financeira do contrato de obra pública, em desfavor da Administração, tem sido objeto de reprimenda do TCU em inúmeros processos. Consoante remansosa jurisprudência desta Corte, a antecipação de pagamento somente deve ser admitida em situações excepcionais, devidamente justificadas, ocasião em que deve ficar demonstrada a existência de interesse público, obedecidos os critérios e exceções expressamente previstos pela legislação que rege a matéria, quais sejam, existência de previsão no edital de licitação ou nos instrumentos formais de adjudicação direta e as indispensáveis cautelas e garantias. Nesse sentido o Plenário se manifestou, por exemplo, por meio dos Acórdãos 31/1994, 110/2001 e 3030/2010.
22. Não ignoro que há situações em que o pagamento antecipado se mostra uma medida não só vantajosa para a Administração, mas também, na prática, quase obrigatória. Alguns mercados da construção civil, especialmente os relacionados a equipamentos - como elevadores, escadas rolantes, sistemas de ar-condicionado, motores e geradores - trabalham, em regra, com a figura do pagamento antecipado para assegurar a produção sob encomenda, ainda que a entrega e instalação ocorram muito tempo depois. Trata-se de uma realidade não só de contratos administrativos, mas também de vínculos entre particulares.
23. Há circunstâncias, ademais, em que a realização do pagamento antes da entrega dos materiais e da execução dos serviços representa grande potencial de economia à Administração contratante, como, por exemplo, quando se afasta o risco cambial nos contratos em que há relevante parcela de bens importados.
24. Em situações dessa natureza, conforme mencionado, deve ficar demonstrada a existência de interesse público e o atendimento a dois critérios indispensáveis: prévia inclusão no edital e existência de garantias, tais como cartas-fiança ou seguros, que mitiguem os riscos à Administração.
25. No caso concreto, ante a inexistência desses pressupostos, reputo que a conduta do gestor caracterizou culpa grave, em razão da profunda inobservância do dever de cuidado, ou seja, erro grosseiro nos termos da Lei de Introdução às Normas do Direito Brasileiro, com as alterações decorrentes da Lei 13.655/2018.
26. A realização de um pagamento de quase 40% do valor total do contrato, ainda no início dos trabalhos, sem que houvesse a mínima comprovação quanto à execução física da obra, expôs o erário federal a elevado risco de prejuízo, caso a contratada não se desincumbisse da obrigação de realizar os serviços já liquidados. 
27. Dessa forma, sua conduta comporta elevado grau de reprovabilidade, razão pela qual, acompanhando os pareces da SecexTCE e do MPTCU, proponho julgar irregulares suas contas e aplicar-lhe a multa prevista no art. 58 da Lei 8.443/1992, a qual fixo em R$ 20.000,00."
 (grifos acrescidos) 
20.	Destarte, vale registrar que as irregularidades praticadas pelos aludidos gestores podem ser caracterizadas como erro grosseiro, nos termos da jurisprudência desta Corte de Contas, consoante os seguintes precedentes, dentre outros:
 (Acórdão 4447/2020-TCU-Segunda Câmara, relator Min. Aroldo Cedraz) 
"Para fins de responsabilização perante o TCU, considera-se erro grosseiro (art. 28 do Decreto-lei 4.657/1942 - Lindb) aquele que pode ser percebido por pessoa com diligência abaixo do normal ou que pode ser evitado por pessoa com nível de atenção aquém do ordinário, decorrente de grave inobservância de dever de cuidado."
 (Acórdão 2012/2022-TCU-Segunda Câmara, relator Min. Antonio Anastasia) 
"O erro grosseiro a que alude o art. 28 do Decreto-lei 4.657/1942 (Lei de Introdução às Normas do Direito Brasileiro) , incluído pela Lei 13.655/2018, fica configurado quando a conduta do agente público se distancia daquela que seria esperada do administrador médio, avaliada no caso concreto."
 (Acórdão 63/2023-TCU-Primeira Câmara, relator Min. Benjamin Zymler) 
"Para fins do exercício do poder sancionatório do TCU, considera-se erro grosseiro (art. 28 do Decreto-lei 4.657/1942 - Lindb) aquele que poderia ser percebido por pessoa com diligência abaixo do normal ou que poderia ser evitado por pessoa com nível de atenção aquém do ordinário, decorrente de grave inobservância do dever de cuidado. Associar culpa grave à conduta desviante da que seria esperada do homem médio significa tornar aquela idêntica à culpa comum ou ordinária, negando eficácia às mudanças promovidas pela Lei 13.655/2018 na Lindb, que buscaram instituir novo paradigma de avaliação da culpabilidade dos agentes públicos, tornando mais restritos os critérios de responsabilização."
21.	Acrescento, por último, que, tendo sido afastado o débito inicialmente apontado nestes autos e restando comprovada a total execução dos contratos ora questionados, as empresas Soleri do Brasil Ltda. e Fortea Representação Importação e Exportação Ltda. devem ser excluídas da presente relação processual. Da mesma forma, o nome do Sr. Joi Luiz de Jesus (CPF 560.994.106-78) deve ser retirado do rol de responsáveis, tendo em vista que não há nenhum elemento nestes autos que possa vinculá-lo à irregularidade detectada de pagamento antecipado. 
	Diante do exposto, voto por que seja adotada a deliberação que ora submeto a este Colegiado.
T.C.U., Sala das Sessões, em 9 de maio de 2023.
MARCOS BEMQUERER COSTA
Relator